【裁判字號】    90,自,125
【裁判日期】    901002
【裁判案由】    損害債權
【裁判全文】
臺灣臺中地方法院刑事判決                            九十年度自字第一二五號
    自  訴  人  丁○○○
    被      告  乙○○○
                甲○○○
右列被告因損害債權案件，經自訴人提起自訴，本院判決如左：
    主  文
乙○○○債務人於將受強制執行之際，意圖損害債權人之債權，而處分其財產，處有
期徒刑參月，如易科罰金，以參佰元折算壹日。
甲○○○無罪。
    事  實
一、乙○○○係廖春福之妻，因廖春福曾於民國七十八年間向丁○○○借款新台幣（
    下同）一百五十萬元，已陸續清償七十萬元，猶欠八十萬元，嗣廖春福於八十八
    年五月二十五日過世，丁○○○乃對廖春福之繼承人即乙○○○及其全部子女提
    起清償八十萬元借款之民事訴訟，該訴訟之兩造於八十九年八月二十五日在本院
    民事庭成立和解，當庭做成和解筆錄，乙○○○及其全部子女亦於八十九年九月
    二日收受和解筆錄正本，詎被告乙○○○於將受強制執行之際，竟基於損害丁○○○債權之故意，於八十九年九月八日，將其唯一之財產即坐落台中縣石岡鄉○○段第九○四號之土地，賣給不知情之甲○○○，用以抵償廖春福生前向甲○○○所借未還之一百三十三萬元，並於八十九年九月二十日辦妥所有權移轉登記。
二、案經被害人丁○○○提起自訴。
    理  由
一、訊據被告乙○○○，固坦承於右揭時間將該土地過戶給甲○○○，以抵償其夫積
    欠之借款，惟否認有損害自訴人丁○○○債權之故意，辯稱：伊雖知道自訴人提
    起民事訴訟一事，但因該訴訟係由其女兒丙○○全權處理，伊女兒何時與自訴人
    達成和解，伊並不知情云云。經查，右揭事實，業據自訴人陳述在卷，並有其提
    出之該土地登記簿謄本、該民事訴訟之和解筆錄各一份附卷可稽，又本院調閱該
    民事訴訟之案卷（本院八十九年度訴字第一九三二號），發現該案確實由丙○○
    代理其母及其他兄弟姊妹於八十九年八月二十五日，與自訴人成立和解，並於八
    十九年九月二日收受和解筆錄（送達證書影印附卷），而丙○○於九十年三月八
    日在本院雖稱：「因那時我父親剛過世，怕我母親傷心，不敢讓她知道成立和解
    之事」，然其於九十年四月二十四日又稱：「我大哥廖銘潭以前在做車床、洗床
    加工，我父親生前常為我大哥調錢，我大哥也向地下錢莊借錢，現在生意失敗留
    下妻兒跑掉了，我們兄弟姊妹都沒有財產，沒有能力還錢」，此有該筆錄在卷可
    佐，按該民事和解筆錄之內容，係要被告與其所有子女給付自訴人八十萬元，此
    關係到被告與其所有子女之財產權利甚鉅，且該民事案之全部被告中，僅被告一
    人有財產，此為丙○○深知之事，是其於簽立和解之前，焉有不告訴其母並徵得
    其母同意之理，況其父廖春福當時已過世一年三個月，丙○○以其父剛過世怕其
    母傷心為由迴護被告，顯不合常情；再自訴人於九十年三月二十二日在本院稱：
    「八十九年八月二十七日，我有打電話給被告，告訴她已經和解，不還錢我會去
    查封房子（該土地上建有違章之房子）」，被告當庭聞後回稱：「他打電話來我
    不在，我有打電話給他表示要查封的話去封我兒子的工廠，不要封我的房子」，
    此有各筆錄在卷可考，按被告若不知該民事訴訟已經和解定讞，焉有於自訴人告
    知已經和解要查封其土地房子時，不對訴訟內容是否真實爭執，卻僅要求自訴人
    去查封伊兒子工廠不要查封伊房子之理；另被告甲○○○稱：「八十八年九二一
    地震後，我想跟被告要些錢修理房子，她說沒錢還我，只有土地而已，我跟她講
    後也沒有催她，可是後來她就自己跟我說土地要過戶給我」（參本院九十年九月
    二十五日審判筆錄），按被告於八十八年九二一地震後，甲○○○對其提出要求
    時，均無任何還錢之動作，卻於近一年後，主動要將其土地過戶給與其關係較好
    之甲○○○（詳後述），時間且恰巧在其與告訴人剛達成和解不久後，其損害自
    訴人債權之意圖，已甚為灼然，因認其所辯，僅係卸責之詞，不足採信。本件事
    證明確，被告犯行應堪認定。
二、按被告之財產係全部債權人之總擔保，其償還對甲○○○之債務，雖然有減少全
    部債務之功能，然其於自訴人取得執行名義，其將受強制執行之際，不將唯一之
    財產做公平之清償處理，卻迅速將之全部過戶給未取得執行名義之甲○○○，所
    為已合於刑法損害債權罪之構成要件。故核被告所為，係犯刑法第三百五十六條
    之損害債權罪。爰審酌被告係初犯、因處理其夫遺留之債務而為本犯行、犯後尚
    無悔意、使自訴人求償無著受害非淺等一切情狀，量處如主文所示之刑，並諭知
    易科罰金之折算標準，又刑法第四十一條關於自由刑得易科罰金之規定，於九十
    年一月十日業經修正公布，並於同年月十二日生效施行，依同法第二條第一項前
    段從新之規定，應適用裁判時之法律，併此敘明。
三、自訴意旨另以：被告甲○○○與廖春福間並無任何債權債務關係，故被告甲○○○與乙○○○於八十九年九月八日所訂立之買賣該土地契約為虛，渠二人明知無
    買賣之事實，卻以買賣為由，向地政機關申請辦理所有權移轉登記，使不知情之
    公務員，將該不實之事項登載於職務上所掌管之土地登記簿上，兩人所為均涉犯
    刑法第二百十四條之偽造文書罪嫌，被告甲○○○並與被告乙○○○共同涉犯損
    害自訴人債權之罪嫌云云。
四、按犯罪事實應依證據認定之，無證據不得推定其犯罪事實，又不能證明被告犯罪
    者，應諭知無罪之判決。刑事訴訟法第一百五十四條、第三百零一條第一項分別
    定有明文。自訴人認被告二人涉犯右揭罪嫌，無非係以被告二人為該土地之買賣
    後，該土地仍由被告乙○○○繼續使用為其依據；惟查，被告二人均一再稱：廖
    春福生前有陸續向被告甲○○○借錢給其子廖銘潭使用，過世後尚積欠一百餘萬
    元未還在卷；又廖春福向自訴人及被告甲○○○借錢時，並未出具任何借據，返
    還部分款項給自訴人及被告甲○○○時，自訴人及被告甲○○○亦未交付任何收
    據乙情，已據自訴人及被告甲○○○陳述明確，足徵廖春福生前與自訴人及被告
    甲○○○關係密切交情甚篤，金錢往來全憑口頭信用；再自訴人當時借給廖春福
    一百五十萬元，是交付兩張支票給廖春福提兌，自訴人並據此提起該件民事訴訟
    ，此經自訴人陳述在卷並經本院核閱該民事案卷無訛，而被告甲○○○則陳稱其
    係從銀行帳戶中陸續提領現金借給廖春福，其並提出銀行存摺明細附卷為證，本
    院調取廖春福、被告乙○○○在台中縣石岡鄉農會所開立及廖銘潭在台中商業銀
    行南陽分行所開立之帳戶明細核對結果，雖發現該些帳戶之進出明細無法與被告
    甲○○○領款借給廖春福之時間、金額契合，但本院認為被告甲○○○每次提領
    之款項均在二十萬元以內，只有一次是五十萬元，金額並非龐大，並非一定要透
    過銀行帳戶為之，故非能因此即斷被告甲○○○並未借給廖春福該些金錢；另被
    告甲○○○稱：「從乙○○○的公公開始，就一直住我們的房子，直到阿鳳他們
    買了那塊地蓋了房子後，才住自己的房子，但目前我還有一塊三十幾坪的地無償
    供她們使用作為倉庫，我對於阿鳳與自訴人之民事官司完全不知情，我如果知道
    就不要了，那塊地才八坪（二六‧○八平方公尺），我連三十幾坪的地都在給她
    使用了」（參本院九十年九月二十五日審判筆錄），其女兒張恭蓮稱：「我家開
    工廠，從我懂事以來，乙○○○她家三代都住在我們家的房子，包括自訴人的丈
    母娘，她是乙○○○的小姑，也住在我們另外的房子，後來她們自己有買八點八
    坪的地蓋房屋也向我們借錢，但已經還錢，他們搬到自己房子住，後來因為他的
    兒子做加工廠須要錢，廖春福就常常向我媽媽借錢，我記得有一次最多是五十萬
    元，因為每次我媽媽叫我領錢，如果金額比較大我會問做何用，存摺都是放在我
    這裡保管」（參本院九十年三月二十二日訊問筆錄），自訴人稱：「我當時借廖
    春福的錢，就是他要拿給他兒子開工廠用的‧‧‧乙○○○的公公有做甲○○○
    他們家族的山，所以很早就住甲○○○他們的房子沒錯，廖春福是我舅舅」（參
    本院九十年四月二十四日訊問筆錄、九月二十五日審判筆錄），以上諸人所述均
    為被告乙○○○所承認，而按被告甲○○○與廖春福家既有如此密切之關係，則
    其借錢給廖春福，及被告乙○○○將該土地過戶給伊後，伊仍讓被告乙○○○繼
    續居住使用等情，對渠等而言，應屬正常之事。綜上所述，本院認為被告二人既
    均陳稱彼此有債權債務關係，而依廖春福之借貸習慣，即非能因被告甲○○○提
    不出借據，便否認其債權，且依被告二人家庭之淵源、關係，及廖春福當時必須
    為兒子找錢週轉之情況，被告甲○○○借錢給廖春福之可能性甚高，是以自訴人
    主張被告二人間無債權債務關係，尚不可採，被告二人之債權債務關係既非不存
    在，則渠等為抵償債務，以買賣為由，聲請地政機關辦理所有權移轉登記，即無
    何不實之處，又本件既是被告乙○○○主動表示要將該土地過戶給被告甲○○○
    ，被告甲○○○基於受償之意思辦理過戶，於無積極證據證明前，亦無法遽斷其
    必知被告乙○○○另外之用意。此外，復查無任何積極證據足資證明被告二人有
    何自訴人所指之偽造文書及被告甲○○○有何損害自訴人債權之犯行，依右揭條
    文規定，自應為被告甲○○○無罪之諭知，而被告乙○○○部分，因自訴人指其
    偽造文書之行為若成立，則與前揭論罪科刑之損害債權罪有方法結果之牽連犯關
    係，故不另為無罪之諭知。
據上論斷，應依刑事訴訟法第三百四十三條、第三百零一條第一項、第二百九十九條
第一項前段，刑法第三百五十六條、第四十一條第一項前段、第二條第一項前段，罰
金罰鍰提高標準條例第一條前段、第二條，判決如主文。
中      華      民      國    九十      年      十      月      二      日
                                    法  官   李  秋 娟
右正本證明與原本無異。
如不服本判決，應於判決送達後十日內向本院提出上訴狀，上訴於臺灣高等法院臺中
分院( 須附繕本 )。
                                    書記官
中      華      民      國    九十      年      十      月      二      日
附錄論罪科刑法條
刑法第三百五十六條
債務人於將受強制執行之際，意圖損害債權人之債權，而毀壞、處分或隱匿其財產者
，處二年以下有期徒刑、拘役或五百元以下罰金。


司法院資訊處製作；財團法人民間司法改革基金會備份。
